【裁判字號】    99,家抗,41
【裁判日期】    990430
【裁判案由】    聲明繼承
【裁判全文】
臺灣台南地方法院民事裁定             99年度家抗字第41號
抗  告  人  己○○
            乙○○
            戊○○
            辛○○
            庚○○
            丁○○
            丙○○
共同代理人  壬○○
上列抗告人因聲明繼承事件，對於中華民國99年1月25日本院98
年度司聲繼字第22號裁定提起抗告，本院裁定如下：
    主    文
抗告駁回。
抗告費用新臺幣壹仟元由抗告人負擔。
    理    由
一、抗告人向本院聲明繼承被繼承人甲○○之遺產，其聲明意旨
    略為：被繼承人甲○○（男，身分證統一編號：Ｚ000000000
    號，民國○○年○月○○日生，民國91年11月7日死亡，生前住臺
    南縣新營市○○里○○鄰○○路25號）係在臺單身榮民，胞姊
    王素娥於93年7月9日具狀向本院聲請繼承遺產，業經本院以
    93年南院慶民寅聲繼字第37號通知准予備查在案。因原繼承
    人王素娥於96年4月17日亡故，抗告人為王素娥之子女，依
    法得再轉繼承甲○○之遺產，今依臺灣地區與大陸地區人民
    關係條例第66條規定，於法定3年繼承期限內向本院表示願
    繼承被繼承人在臺遺產，並依民事訴訟法第358條檢附甲○
    ○寄返大陸書信及返鄉探親照片佐證，聲明繼承被繼承人甲
    ○○之遺產等語。
二、抗告意旨略為：
  (一)查抗告人為被繼承人甲○○之大陸地區外甥、外甥女（原繼
    承人王素娥係被繼承人甲○○大陸地區胞姐，其繼承權業經
    本院93年7月14日以93南院慶民寅聲繼字第37號函「准予備
    查」在案；惟已於96年4月17日亡故），因再轉繼承取得遺
    產繼承權，合先敘明於上。
  (二)查我國民法採當然繼承主義，繼承效力之發生，應確認遺產
    繼承人是否為法定繼承人？再確認其繼承權；本件抗告人為
    原繼承人王素娥女士之子女，王素娥之前為被繼承人甲○○
    唯一合法繼承人，且已取得繼承權。之後，原繼承人雖然亡
    故，然繼承效力既已發生，而抗告人為前已取得繼承權王素
    娥之子女，當然為再轉繼承，而取得法定遺產繼承人之繼承
    權。
  (三)本件原審法院逕以裁定，略以「抗告人為被繼承人甲○○之
    外甥、外甥女，非為法定繼承人，向本院聲明繼承被繼承人
    甲○○在台遺產，尚非有據，於法不合，應予駁回。」，抗
    告人以原審法院未能就前聲請人即王素娥已取得繼承權後方
    才過世，其繼承權應轉為合法之繼承人繼承，故原審法院駁
    回抗告人之聲明，抗告人誠難甘服。
  (四)又，繼承，因被繼承人死亡而開始。繼承人自繼承開始時，
    除民法另有規定外，承受被繼承人財產之一切權利義務，第
    1147條、第1148條分別定有明文。準此，繼承人於被繼承人
    死亡時，當然承受被繼承人財產上之一切權利義務，並無待
    於繼承人之承認，高等法院暨所屬法院96年法律座談會彙編
    第38-42頁釋有明文。
  (五)綜上所述，原審法院應確認抗告人為再轉繼承人，且為合法
    之遺產繼承人，然原審法院卻將抗告人視為被繼承人之外甥
    、外甥女，非為法定繼承人，而遽以駁回抗告人之聲明，與
    法應有未符，爰依法定期間聲明抗告，並聲明抗告理由如是
    。請求原裁定廢棄，更正抗告人聲明繼承為「准予備查」。
三、按繼承，因被繼承人死亡而開始。繼承人自繼承開始時，除
    民法另有規定外，承受被繼承人財產上之一切權利、義務。
    又遺產繼承人，除配偶外，依下列順序定之：(一)直系血親卑
    親屬。(二)父母。(三)兄弟姊妹。(四)祖父母。另按大陸地區人民
    繼承臺灣地區人民之遺產，應於繼承開始起三年內以書面向
    被繼承人住所地之法院為繼承之表示；逾期視為拋棄其繼承
    權。為民法第1147條、第1148條前段、第1138條、臺灣地區
    與大陸地區人民關係條例第66條第1項所明定。可知大陸地
    區繼承人，於被繼承人死亡時起亦當然取得繼承權，惟因兩
    岸相隔，通訊困難，為期法律關係早日確定，以保障兩岸人
    民之權益，乃課大陸地區繼承人於繼承開始起三年內為繼承
    之表示，否則即視為拋棄繼承，並非大陸地區之繼承人於為
    繼承表示時始取得繼承之權利，合先敘明。
四、經查：
  (一)本件被繼承人被繼承人甲○○（男，身分證統一編號：Ｚ000
    000000號，民國○○年○月○○日生，民國91年11月7日死亡，生
    前住臺南縣新營市○○里○○鄰○○路25號）係在臺單身榮民
    ，而被繼承人甲○○死亡時，其第三順位繼承人即姐姐王素
    娥當時仍生存，並已依法具狀向本院聲明繼承，經本院以93
    年度聲繼字第37號准予備查在案等情，業經抗告人提出93年
    南院慶民寅聲繼字第37號函附於原審卷內可參，復經本院調
    閱93年度聲繼字第37號聲明繼承卷宗無誤。是抗告人之母王
    素娥既於繼承開始三年內合法向本院聲明繼承，則抗告人之
    母王素娥自已取得被繼承人甲○○之繼承權，嗣抗告人之母
    王素娥雖於96年4月17日亡故，惟抗告人依法繼承其母王素
    娥財產上之一切權利義務，自當然取得其母王素娥遺產中有
    關被繼承人甲○○之遺產，無庸另行再向本院為聲明繼承之
    必要。
  (二)另抗告人雖提出高等法院暨所屬法院96年法律座談會彙編第
    38-42頁為證，惟查，該座談會所討論之情形乃被繼承人之
    大陸地區繼承人「尚未」向法院聲明繼承，而該繼承人即已
    過世之情形，於該情形時，大陸地區之繼承人之繼承人如欲
    繼承臺灣地區人民之財產，自有向法院為聲明繼承之必要，
    然本件抗告人之母王素娥既已合法向本院聲明繼承被繼承人
    甲○○之遺產，自與抗告人所舉之96年法律座談會彙編情形
    相異，而無法適用，附此敘明。
  (三)綜上所述，原審法院就抗告人聲明再轉繼承被繼承人王素娥
    繼承甲○○之遺產，未慮及抗告人為再轉繼承人，遽以抗告
    人並非甲○○之法定繼承人為由，以裁定駁回抗告人之聲請
    ，雖有可議，惟抗告人之被繼承人王素娥既已合法取得甲○
    ○之繼承權，抗告人亦因繼承而取得再轉繼承甲○○遺產之
    權利，自無庸重複向本院為聲明繼承之表示，因之，其抗告
    自非合法，應予駁回。原裁定駁回抗告人之聲請，雖理由不
    同，但結論尚無二致，抗告人執前詞求予廢棄，非有理由，
    應予駁回。
五、結論：本件抗告為無理由，爰裁定如主文。
中    華    民    國    99    年    4     月    30    日
                                審判長法  官  李杭倫
                                      法  官  葉惠玲
                                      法  官  郭貞秀
上為正本係照原本作成。
抗告人如不服本裁定，僅得於收受本裁定正本送達後10日內以適
用法規顯有錯誤為理由，向本院提出再抗告狀（須附繕本一份及
繳納再抗告裁判費新臺幣1,000元）。
中    華    民    國    99    年    4     月    30    日
                                      書記官  鄭隆慶

司法院資訊處製作；財團法人民間司法改革基金會備份。
